【裁判字號】    97,建上,69
【裁判日期】    980120
【裁判案由】    給付工程款
【裁判全文】
臺灣高等法院民事判決                  97年度建上字第69號
上    訴    人
即附帶被上訴人  隆豐營造股份有限公司
法 定 代 理 人  乙○○
訴 訟 代 理 人  謝佳伯律師
複  代  理  人  程巧亞律師
被  上  訴  人
即 附帶上訴人   洸展股份有限公司
法 定 代 理 人  甲○○
訴訟代理人      陳麗玢律師
複代理人        陳昭全律師
上列當事人間給付工程款事件，上訴人對於中華民國97年5月8日
臺灣板橋地方法院96年度建字第14號第一審判決提起上訴，被上
訴人為附帶上訴，本院於97年12月30日言詞辯論終結，判決如下
：
    主  文
原判決關於命上訴人給付超過「新台幣貳佰壹拾伍萬壹仟貳佰伍
拾貳元及自民國九十六年三月八日起，至清償日止，按年息百分
之五計算之利息」部分，暨該部分假執行之宣告，並命負擔訴訟
費用之裁判均廢棄。
上開廢棄部分，被上訴人在第一審之訴及假執行之聲請均駁回。
上訴人其餘上訴駁回。
被上訴人附帶上訴駁回。
關於上訴部分，第一、二審訴訟費用由被上訴人負擔分十分之三
，餘由上訴人負擔。關於附帶上訴部分，第二審訴訟費用由被上
訴人負擔。
    事實及理由
一、本件被上訴人即附帶上訴人（下稱被上訴人）主張：兩造分
    別於民國94年9月21日與95年1月26日簽訂工程承攬合約書，
    由伊向上訴人即附帶被上訴人（下稱上訴人）次承攬「新莊
    消防分隊廳舍新建後續工程」之「石材工程」及「鋁門窗工
    程」，約定「石材工程」總價款為新台幣（下同）2,350萬
    0,065元（含稅），其中30%為定金，於送審核准後計價支付
    ，60%為進度計價款，於骨架安裝完成時支付30%，於石材按
    裝完成時支付30%，其餘10%為驗收尾款，於伊出具保固書且
    經業主正式驗收合格待上訴人領到業主尾款後1個月內結清
    。另「鋁門窗工程」總價款為399萬元，其中30%為定金，於
    送審核准後計價支付，60%為進度計價款， 於鋁門窗安裝完
    後支付，其餘10%為驗收尾款， 於伊出具保固書且經業主正
    式驗收合格待上訴人領到業主尾款後計價支付。伊已依約安
    裝完成上開石材及鋁門窗工程。詎石材工程部分，上訴人僅
    給付30%定金及少部分進度計價款共1,662萬8,745元， 其餘
    計價款計452萬1,314元迄未給付；鋁門窗工程部分，上訴人
    僅給付30%定金119萬7,000元外， 其餘60%進度計價款計239
    萬4,000元亦未給付，以上合計共691萬5,314元， 經伊於95
    年12月15日委請律師發函限期上訴人如數給付，上訴人仍拒
    不給付等情，求為命上訴人給付691萬5,314元及自95年12月
    26日起至清償日止，按年息百分之5計算利息之判決 （原審
    判命上訴人應給付被上訴人273萬1,242元及自96年3月8日起
    至清償日止，按年息百分之5計算之利息； 而駁回被上訴人
    其餘之請求。上訴人對其敗訴部分聲明不服，提起上訴。被
    上訴人對其敗訴部分提起附帶上訴）。並答辯聲明：上訴駁
    回。附帶上訴聲明：(一)原判決不利於被上訴人部分廢棄。(二)
    上開廢棄部分，上訴人應再給付被上訴人418萬4,072 元及
    自95年12月26日起，至清償日止，按年息百分之5計算之利
    息。(三)願供擔保，請准宣告假執行（見本院卷第151頁之筆
    錄、第79頁之書狀）。
二、上訴人則以：
    (一)伊承攬業主台北縣政府消防局「新莊消防分隊廳舍新建後
      續工程」，其中有關「石材及帷幕工程」與「鋁門窗工程
      」由被上訴人分包，系爭工程款有關「鋁門窗工程」，伊
      給付之工程款為120萬8,970元。至於「「石材及帷幕工程
      」伊給付之工程款為1,748萬5,444元，非被上訴人所稱之
      1,662萬8,745元。
    (二)被上訴人施工有諸多瑕疵：
      被上訴人施作石材、帷幕及鋁門窗工程，因有諸多工程未
      施作、瑕疵未改善及收尾未完成，如內部鷹架、外牆
      silicon（矽利康）、帷幕牆層間蓋板、修補防火被覆、
      陽台踢腳板、屋凸二樓包樑柱板、石材工程收尾、鋁窗崁
      縫水泥粉光及鋁窗silicone等工程未完成，依承攬合約第
      10條之約定，被上訴人就該等工程均有施作之義務，經伊
      催告後被上訴人仍未施作，伊乃依承攬合約第20條5項約
      定僱工代為履行，計「石材及帷幕工程」代工費用為90萬
      0,663元，「鋁門窗工程」代工費用為17萬4,704元，相關
      費用伊依約自得從被上訴人未領工程款內扣除。再者，於
      石材帷幕工程中，因被上訴人未依業主用料規定施作，致
      業主就驗收直料及層間塞扣款121萬9,174元，相關費用伊
      依約自得自被上訴人未領工程款內扣除。
    (三)被上訴人施工逾越完工期限：
      1.「石材及帷幕工程」：
        依承攬合約第7條第2項約定，完工期限為94年11月28日
        ，因本件工程實際完工日期為95年5月17日，是工程至
        少逾期170日，依承攬合約第8條約定，被上訴人應被計
        罰懲罰性違約金1,198萬5,000元（7萬0,500元×170日
        ＝1,198萬5,000元）。
      2.「鋁門窗工程」：
        依承攬合約書附件「承攬範圍」註11記載，完工期限為
        「自94年12月7日起計算40天內完成本工程」， 又依伊
        95年2月8日95隆莊字第0209號函所載，完工期限係指95
        年1月17日，是本件工程至少逾期完工121日，被上訴人
        應計被罰懲罰性違約金144萬8,370元（1萬1,970元×
        121日＝144萬8,370元）。
    (四)基上，系爭工程款結算後說明如下：
      1.「石材及帷幕工程」：
        工程總價款2,350萬0,065元，伊已付1,716萬0,887元，
        扣除代工扣款87萬1,012元、驗收直料與層間塞扣款120
        萬元及逾期罰款1,198萬5,000元後，伊已無須給付被上
        訴人任何工程款，而被上訴人反而尚應給付771萬6,834
        元予伊（計算式為：2,350萬0,065元－1,716萬0,887元
        －87萬1,012元－120萬元－1,198萬5,000元＝-771萬
        6,834元）。
      2.「鋁門窗工程」：
        工程總價款399萬元，伊已付119萬7,000元，扣除代工
        扣款16萬0,949元及逾期罰款144萬8,370元後，伊應給
        給付被上訴人工程款118萬3,681元，伊僅就此部分工程
        款債務與「石材及帷幕工程」被上訴人對伊之債務主張
        抵銷。
      3.兩項工程相抵後，被上訴人尚應給付伊653萬3,153元（
        118萬3,681元－771萬6,834元＝-653萬3,153元），是
        被上訴人請求伊給付工程款，顯屬無據等語，資為抗辯
        。並上訴聲明：(一)原判決不利於上訴人部分廢棄。(二)上
        開廢棄部分，被上訴人在第一審之訴及假執行之聲請均
        駁回。答辯聲明：附帶上訴駁回。(二)如受不利判決，願
        供擔保請准宣告免為假執行。
    (五)本件工程伊因被上訴人延誤，致遭業主罰以逾期違約金高
      達2,226萬5,526元，伊所受損害遠高於原判決所認被上訴
      人應給付伊違約金為220萬2,985元（計算式：石材及帷幕
      工程逾期170日之違約金為199萬7,500元＋鋁門窗工程逾
      期103日之違約金為20萬5,485元，共計220萬2,985元），
      伊遭業主所計罰違約金之損害與原判決酌減被上訴人違約
      金之兩者相差高達2,006萬2,541元，顯難謂與伊所受損害
      相當，原判決未衡酌伊所受損害情形，以為酌定之標準，
      自有違誤。
三、兩造不爭執之事項：
    (一)被上訴人向上訴人次承攬「新莊消防分隊廳舍新建後續工
      程」之「石材及帷幕工程」與「鋁門窗工程」，分別簽訂
      原證一及原證二之工程承攬合約書；被證十五之承攬範圍
      屬原證一合約書之一部分。
    (二)「石材及帷幕工程」合約金額總價為2億3,500萬0,065元
      ；「鋁門窗工程」合約金額總價為399萬元。
    (三)「石材及帷幕工程」上訴人已計付之工程款數額，兩造於
      1,662萬8,745元範圍內不爭執。
    (四)「鋁門窗工程」上訴人已給付120萬8,970元工程款予被上
      訴人。
    (五)被上訴人應領之剩餘工程款，應扣除修補防火披覆費1萬
      0,500元及植栽復原費1萬0,206元等事實，為兩造所不爭
      執（見本院卷第25頁之筆錄），並有工程承攬合約書可證
      （見原審卷一第7頁至第43頁、第155頁），堪信為真實。
四、本件經依民事訴訟法第463條準用同法第270條之1第1項第3
    款規定，整理爭點並協議簡化爭點後，兩造同意就本院97年
    9月22日準備程序中，兩造協議簡化之爭點為辯論範圍（見
    本院卷第56頁之筆錄）。茲就兩造之爭執點及本院判斷，分
    述如下：
    (一)關於「石材及帷幕工程」部分，上訴人已計付被上訴人之
      工程款為若干？經查：
      1.被上訴人主張上訴人就石材及帷幕工程已計付之工程款
        為1,662萬8,745元；上訴人則辯稱其已計價給付1,748
        萬5,444元，除實際給付1,650萬4,919元（原判決誤載
        為1,650萬4,949元），此部分即含定金705萬0,019元、
        第一期估驗計價552萬3,740元、第二期估驗計價393萬
        1,160元（計算式為：705萬0,019元＋552萬3,740元＋
        393萬1,160元＝1,650萬4,919元）外，尚包括扣款金額
        98萬0,525元（含第一期扣款7萬8,900元、第二期扣款6
        萬9,325元、第二期以後扣款13萬2,300元及95年4月4日
        預領工程款50萬元、95年4月21日預領工程款20萬元）
        。
      2.被上訴人對上訴人已付定金、第一期估驗計價款及第二
        期估驗計價款共1,650萬4,919元部分並不爭執，所爭執
        者為第二期扣款中之垃圾車費4萬2,000元、第二期以後
        扣款13萬2,300元、預領工程款50萬元及20萬元部分。
        經查：
        垃圾車費4萬2,000元部分：
          (1)被上訴人承攬「石材及帷幕工程」之第二期估驗計
            價業已完成，上訴人已給付393萬1,160元予被上訴
            人之事實，為兩造所不爭執。依被證五即第二期工
            程估驗請款單明細表（見原審卷一第123、124頁之
            明細表）所載，垃圾車費計價為1萬7,600元，而被
            證六之請款單記載垃圾車費為4萬2,000元（見原審
            卷一第125頁之請款單），二者相差2萬4,400元。
            依被證五即第二期工程估驗請款單明細表之記載，
            上訴人於計價時已將垃圾車費1萬7,600元自應付款
            項中扣除，足見兩造於該期之估驗計價已就被上訴
            人應負擔之垃圾清運費用加以結算，並確認金額為
            1萬7,600元。
          (2)上訴人雖辯稱該次就垃圾車費用計價1萬7,600元，
            與被證六所載4萬2,000元不同（相差2萬4,400元）
            ，係因第二次之估驗計價僅計價至94年12月31日，
            而被證六係計價至95年1月27日之故云云。然上訴
            人既自陳第二次估驗計價僅計價至94年12月31日，
            則上訴人於該次估驗計價完畢後，將計價期間以外
            即94年12月31日以後發生之費用（即差額2萬4,400
            元）列入第二期計價並逕予扣款，即屬無據。
          (3)又被證六（見原審卷一第125頁之請款單）係上訴
            人與訴外人育忠企業有限公司之工程估驗請款單，
            其上雖有手寫註記「洸展25台@1600＝8000×1.05
            ＝42,000」字樣，惟該註記係何人所為，依據為何
            ，均無相關之證明，且手寫註記之車輛總台數為55
            台，此與該估驗請款單摘要欄記載「垃圾車56台」
            之數量亦不相符，自難以被證六之資料據為有利於
            上訴人之認定。是上訴人此部分所辯，自不足取。
        第二期以後扣款13萬2,300元部分：
          (1)上訴人辯稱伊至被上訴人實際完工日止，按被上訴
            人實際垃圾量計算，依合約第19條約定，給付訴外
            人國衡工程行垃圾點工與打石工費9萬8,700元、及
            育忠企業有限公司之垃圾車費3萬3,600元，上開款
            項共計13萬2,300元，依合約第19條之約定，應由
            被上訴人負擔，故應予扣抵云云，並提出被證八、
            被證九（見原審卷一第129頁至第134頁之請款單及
            支票、第135頁至第140頁之請款單及支票）為證。
            被上訴人稱第二期以後兩造並未再行估驗計價等語
            。而上訴人未舉證何以被上訴人須負擔上開數額之
            費用，是上訴人所為之上開抗辯，殊不足取。
          (2)又被證八為訴外人國衡工程行就95年1至6月「點工
            工程」向上訴人請領工程款之估驗請款單及上訴人
            付款之證明文件（含明細表--見原審卷一第129頁
            至第134頁之請款單及支票）。依上開工程估驗請
            款單摘要欄所載，點工及打石工雖主要係為清運垃
            圾及打掃，由各協力廠商分攤費用，且摘要欄內並
            另以手寫註記被上訴人於各次估驗請款之點工人數
            與應分攤之費用數額，然上開註記究係何人為之，
            其上記載被上訴人之點工人數有何憑據，且未有被
            上訴人公司或負責之人員簽名，則被上訴人自不應
            受上訴人與他人間工程估驗請單內註記事項所拘束
            。上訴人既未提出確切之證據以實其說，是上訴人
            辯稱係按被上訴人實際垃圾量計算，被上訴人應負
            擔國衡工程行之垃圾點工與打石工費9萬8,700元云
            云，自屬無據。
          (3)又被證九為訴外人育忠企業有限公司就其承攬之「
            水泥工程」向上訴人請領工程款及上訴人付款之證
            明文件（見原審卷一第135頁至第140頁之請款單及
            支票）。依上開工程估驗請款單及明細表之記載，
            計價款雖包含垃圾車費用在內，且工程估驗請款單
            摘要欄內分別以手寫註記「洸展13台×1600×1.05
            ＝21840」、「洸展9車15120」等字樣，惟該註記
            係何人所為，依據為何，並無相關之證據證明，且
            手寫註記之車輛總台數復與估驗請款單摘要欄記載
            之垃圾車數量不符。是上訴人辯稱伊係按被上訴人
            實際垃圾量計算，被上訴人應負擔育忠企業有限公
            司之垃圾車費3萬3,600云云，自不足採。
        預領工程款50萬元及20萬元部分：
          上訴人辯稱被上訴人於95年4月4日、95年4月21日分
          別向其預領工程款借支50萬元及20萬元等語，並提出
          被證十、被證十一、被證三十一、被證三十三為證。
          經查：
          (1)被證十、被證十一（見原審卷一第141、142頁之傳
            票資料）為上訴人公司之轉帳傳票，其上記載被上
            訴人公司借支50萬元及20萬元，簽收上開款項之人
            為「陳能福」，已據證人陳能福稱：「（問：原告
            洸展公司曾向被告（即上訴人）預支工程款50萬元
            及20萬元，該預支款是否由你簽收？）答：是的，
            94年間原告公司（指被上訴人，下同）曾向我調了
            價值約200萬元的石材，但是原告只付了30萬元，
            餘款都沒有付，兩造之間的工程有追加……工程完
            工後原告辦追加一直不順利，而且當時工期有遲延
            完工，原告要去證明是不可抗拒的天候因素造成的
            ，結果都不順利，被告（指上訴人，下同）要向消
            防局請領追加的工程款及原本工程的工程款，款也
            請不到，因此原告向被告的請款也請不到，所以原
            告的負責人要我去處理工期遲延原因的相關文件及
            證明，我有告知兩造我有稅務的問題，也要趕快取
            得貨款，就用洸展（即被上訴人）的名義向被告預
            支工程款，之後再由洸展的工程款內扣除預支款，
            因為洸展也欠我石材的貨款，所以我支領了二筆共
            70 萬元的款項。」、「（提示被證十、被證十一
            、被證三十一、被證三十三，請證人確認是否為證
            人受原告公司（即被上訴人公司）委託而簽發的文
            件？）答：是的，都是我簽的。」、「（問：請款
            後有無告知原告？）答：有，我有告訴原告公司法
            代甲○○，每次拿到錢後我都有以電話告知，……
            」、「（問：除以電話告知外，有無其他方法可證
            明有告知？）答：沒有，但是甲○○來工地時我也
            有跟他說過。」、「（問：據你所知，你領了錢後
            被告公司有無將領款之事告知甲○○？）答：我不
            知道，被告公司應該是將我與甲○○劃上等號，因
            為系爭工程中石材的部分是我跟甲○○一起在做的
            ，石材部分我是按照成本價提供的，且與甲○○約
            定之後扣除成本，石材的利潤是雙方平分。」等語
            （見原審卷二第8頁至第11頁之筆錄）。再參以被
            證十、被證十一之傳票（見原審卷一第141、142頁
            之傳票資料）確為上訴人公司之轉帳傳票，簽名者
            為「陳能福」。而證人陳能福亦證稱被證十、被證
            十一之傳票、被證三十一、被證三十三之函文均為
            證人陳能福受被上訴人委託而簽發。足見陳能福確
            實簽收上開預支工程款50萬元及20萬元，且系爭工
            程中石材部分係陳能福與被上訴人公司法定代理人
            甲○○一起合夥經營，係受被上訴人委託而簽發上
            開傳票及函文。
          (2)再參以上訴人95年2月8日95隆莊字第0208號催告函
            即分別由被上訴人監工（施進榮）、陳能福及法定
            代理人（甲○○）所親簽（見原審卷一第268頁之
            函文）；另上訴人94年11月14日94隆莊字第1114號
            函（見原審卷一第269頁之函文），係由被上訴人
            監工簽收（簽上「施11/14」），且係由陳能福於
            94年11月15日代被上訴人回覆（見原審卷一第270
            頁之函文），可知陳能福於系爭工程均代理被上訴
            人執行業務，益證陳能福確有代理被上訴人之權限
            。
          (3)陳能福既與被上訴人公司之法定代理人甲○○一起
            合夥經營系爭工程中石材部分，且係受被上訴人委
            託而簽發上開傳票及函文，陳能福確有代理被上訴
            人之權限，以如前述。則陳能福之行為，其法律效
            果自及於被上訴人，是上訴人辯稱陳能福有代理被
            上訴人之權，借支50萬元及20萬元為被上訴人所預
            借應予扣抵等語，自屬有據。
      3.準此，上訴人抗辯之扣款部分，除第一期扣款7萬8,900
        元、第二期扣款於4萬4,925元（即原扣款6萬9,325元－
        爭執之垃圾車費用2萬4,400元）、預領工程款50萬元及
        20萬元，為被上訴人應負擔之款項應予扣除外，其餘扣
        款均屬無據。是上開扣款加計上訴人已實際給付之
        1,650萬4,919元（原判決誤載為1,650萬4,949元），上
        訴人就石材及帷幕工程已計付之工程款數額為應1,732
        萬8,744元【計算式：7萬8,900元＋4萬4,925元＋50萬
        元＋20萬元1,650萬4,919元＝1,732萬8,744元】。
    (二)關於被上訴人是否有工程未施作或施工不良致應扣款？若
      有，金額為若干？
      1.上訴人辯稱被上訴人未施作或施工不良之工程，關於「
        石材及帷幕工程」部分計有：內部鷹架。外牆
        silicone（矽利康）。帷幕牆層間蓋板。陽台踢腳
        板。屋凸二樓包樑柱板。石材工程收尾。在「鋁門
        窗工程」部分計有：鋁窗崁縫水泥粉光。鋁窗
        silicone。經伊限期催告仍未改善，伊乃依合約書第20
        條第5項約定僱工代為履行，「石材及帷幕工程」代工
        費用為90萬0,663元，「鋁門窗工程」代工費用為17萬
        4,704元。另被上訴人因變更業主即台北縣政府消防局
        用料規定，致業主就石材及帷幕工程減帳扣款121萬
        9,174元，上開款項應自被上訴人之工程款內扣抵等語
        。而被上訴人除對「石材及帷幕工程」代工費用中「修
        補防火披覆費」1萬0,500元及「植栽復原費」1萬0,206
        元不爭執外，其餘則否認之，並稱：除被證十三業主初
        驗紀錄中部分項目屬被上訴人承攬工程之瑕疵外，上訴
        人所指其他缺失或與被上訴人無關，或於被證十三中未
        記載，且未曾收到上訴人限期改善缺失之催告通知。至
        於被證十三中屬被上訴人承攬工程之瑕疵，均經被上訴
        人修繕完畢，變更用料則係經上訴人及業主同意等語。
        經查：
        關於內部鷹架部分：
          (1)依被證十五即兩造所訂承攬合約附件--承攬範圍註
            10之記載（見原審卷一第155頁之資料）記載：「
            …內部鷹架…由乙方（即被上訴人，下同）自行搭
            設施工」及合約第20條第4項記載：「凡查驗或驗
            收所需工人、工具、鷹架、樓梯等須設備概由乙方
            供給之，所需費已含在工程總價中，不另給付」（
            見原審卷一第11頁之合約），足見此部分工程係屬
            被上訴人承攬工程範圍，被上訴人即應為施作。是
            被上訴人主張非其承攬工程範圍，且先稱此工程非
            屬其承攬工程範圍，復稱均已自行搭設完畢云云，
            自有矛盾。
          (2)再依被證十六（見原審卷一第156、157頁之請款單
            、明細表、支票）即訴外人立都鷹架有限公司就「
            鷹架工程」向上訴人請款之工程估驗請款單（含明
            細表）及上訴人付款資料觀之，可證上訴人確有僱
            工搭設鷹架之事實。被上訴人若謂係其搭設，應負
            舉證責任。雖被上訴人稱其施作鷹架僅限「電梯內
            、外部石材牆面」，惟被上訴人係承攬業主新莊消
            防分隊廳舍工程，舉凡石材及帷幕部分，並非僅電
            梯內、外部石材部分，且系爭合約亦無此限定之記
            載。復觀之原證一合約附件（見原審卷一第8頁至
            第32頁），足見系爭工程尚包括金屬帷幕及鋁帷幕
            牆。況電梯內、外鋪設石材並不需搭設鷹架。是被
            上訴人所稱與事實及合約之記載不符。
          (3)又依上開被證十六之工程估驗請款單（見原審卷一
            第156、157頁之請款單、明細表、支票）所載，其
            內摘要欄第1點註記「內部鷹架636m2（依合約規定
            由施工廠商搭設-扣洸展）」等情，而依系爭合約
            第20條第4項約定：「凡查驗或驗收所需工人、工
            具、鷹架、樓梯等須設備概由乙方供給之，所需費
            已含在工程總價中，不另給付」（見原審卷一第11
            頁之合約），是上訴人稱該次估驗金額款項，依合
            約約定，除點工工資外，尚包括鷹架、三角架、夾
            板等材料費用在內，自屬可信。而依上訴人所提出
            之被證十六工程估驗請款單（見原審卷一第156頁
            之請款單、明細表）所載，估驗金額為14萬3,352
            元，且上訴人所支付之金額亦為14萬3,352元（見
            原審卷一第157頁之支票），足見上訴人此部分所
            支付之金額為14萬3,352元。是上訴人辯稱伊代被
            上訴人搭設內部鷹架因而支出21萬7,273元云云，
            僅其中14萬3,352元部分為真實。
        關於外牆silicone（矽利康）部分：
          (1)依被證十五（見原審卷一第155頁之資料）即兩造
            所訂承攬合約之附件-承攬範圍註3之記載，石材及
            帷幕工程係由被上訴人負責silicone（矽利康）施
            作。而合約附件-金屬帷幕牆及鋁帷幕牆施工規範
            中關於填縫劑部分則有silicone等防水填料縫劑之
            相關規定（見原審卷一第26頁反面原證一內上開施
            工規範2.2.10）。另原證一所附被上訴人出具之新
            莊消防局外牆進度預定表（見原審卷一第17頁之進
            度預定表），亦載明被上訴人就收邊及烤漆鋼板預
            計於94年10月15日至同年11月10日施作，可見外牆
            收邊及烤漆鋼板應為被上訴人施作之項目。被上訴
            人雖否認有此部分瑕疵存在，惟查：
            A.依被證十三（見原審卷一第144頁至第153頁之資
              料）所示，業主即台北縣政府消防局曾於95年4
              月10~17日進行「新莊消防分隊廳舍新建（建築
              、水電、空調）工程」之初驗，該次初驗紀錄即
              載明牆面部分有「烤漆板收邊」、「收邊」、「
              填縫」等缺失。再依被證十七即台北縣政府消防
              局製作之「新莊消防分隊廳舍新建（建築、水電
              、空調）工程」初驗-複驗缺失改正逾期懲罰性
              違約明細表所載，初驗缺失中關於牆面之「烤漆
              板收邊」、「收邊」、「填縫」等，其隸屬工項
              均為「外牆貼金屬帷幕」（見原審卷一第158頁
              至第163頁之函文），足見上開缺失確屬被上訴
              人施作之工項。
            B.再依被證十七（見原審卷一第158頁至第163頁之
              函文）所示，新莊消防分隊廳舍新建工程於95年
              4月10~17日初驗後，就初驗缺失曾於95年5月2~8
              日進行第一次複驗，初驗缺失改正完成日期為95
              年5月17日，並經業主於95年5月23日進行第二次
              複驗時確認改正完成無誤。足見前揭被上訴人施
              作之瑕疵並未於第一次複驗時改正，而係遲至95
              年5月17日始經改正完成。
            C.又上訴人曾於95年4月18日以95隆莊字第0418號
              工務聯絡函，就初驗缺失通知被上訴人於10日內
              完成改善，嗣被上訴人於95年4月21日以工程備
              忘錄回覆上訴人，並表示「有關來文所列缺失中
              ，屬貴、我雙方合約及施工範圍內之項目，於
              95.04.28前改善完成」，有工務連絡函、工程備
              忘錄可考（見原審卷一第144頁至第154頁所附之
              被證十三、十四），足見上訴人確有催告被上訴
              人限期改善缺失。
            D.另上訴人所提被證十八（見原審卷一第164、165
              頁之資料）之估驗請款單（含明細表），係訴外
              人巨鴻企業社就「填縫工程」向上訴人請領款項
              之文件，依該請款單之記載，上開填縫工程之估
              驗日期為95年5月5日，估驗期間則為95年4月1日
              至95年4月30日，估驗款7萬7,280元（按含5%稅
              金後為8萬1,144元）。再參酌上開估驗期間與前
              揭初驗、複驗及缺失改正完成日期吻合，且估驗
              請款單明細表內亦載有「外牆烤漆鋼板伸縮縫」
              之工項，該工項復與上述瑕疵項目相符，足見「
              外牆烤漆鋼板伸縮縫」工程確係上訴人為改善被
              上訴人施作之瑕疵而僱工代為施作。
            E.被上訴人雖主張其就缺失部分業已修繕完畢，惟
              此為上訴人所否認，且被證十四（見原審卷一第
              154頁之工程備忘錄）之工程備忘錄內記載「有
              關來文所列缺失中，屬貴、我雙方合約及施工範
              圍內之項目，於95.04.28前改善完成」等情，其
              意僅在表示缺失預計完於95年4月28日前改善完
              成，非可遽認缺失已於95年4月28日完成改善，
              是被上訴人以之為其修繕瑕疵完畢之證明，自不
              足取。況被上訴人若已自行修繕完畢，上訴人自
              無墊付費用委請外人巨鴻企業社施作之必要，附
              此敘明。
          (2)準此，被上訴人施作之外牆工程存有瑕疵，經上訴
            人催告後仍未改善，嗣由上訴人委請巨鴻企業社為
            瑕疵改善，並支付8萬1,144元（含稅）。是上訴人
            抗辯此部分款項應自被上訴人未領工程款中扣抵，
            自屬有據。
        關於帷幕牆層間蓋板部分：
          (1)依兩造所訂工程承攬合約書第2條就「工程範圍及
            內容」約定：「依本工程之設計圖、說明書、附件
            及其它附屬文件之規定，包含設計圖說內一切本合
            約承攬範圍之項目。」另第10條第1項約定：「所
            有本工程之圖樣，施工說明書等有關附件均視為本
            合約書文件之一，乙方（即被上訴人，下同）應完
            全明暸切實遵照辦理，如圖樣與說明書有不符之處
            或工程進行中有疑問時，依甲方（即上訴人）工程
            師解釋為準，乙方不得異議。」又合約附件-金屬
            帷幕牆及鋁帷幕牆施工規範亦分別記載「依據契約
            及圖說之規定，凡屬金屬帷幕牆……與其相關之週
            邊零件、配件、五金、固定件……等均屬之」（見
            1.2.1）、「如無特殊規定時，工作內容應包括但
            不限於鋁製帷幕牆本體、轉角、門窗框座、窗台板
            ……及其他五金配件等」（見1.2.2），有該承攬
            合約可考（見原審卷一第7頁至第32頁）。又兩造
            對「層間蓋板」即係原證八（見原審卷一第226頁
            之工程剖面詳圖）所示之「窗台板」並不爭執。而
            原證八與被證十九（見原審卷一第166頁之層間蓋
            板圖示）之固定座剖面詳圖為同一圖樣，上開被證
            十九之圖別已標明為「帷幕牆剖面詳圖」，則依系
            爭合約及附屬文件之約定，帷幕牆層間蓋板應屬被
            上訴人之承攬範圍，並不因上開原證八（即被證十
            九）圖樣於「窗台板」後另以括號註記「屬室裝工
            程」等字樣而有差異。足證「帷幕牆層間蓋板」應
            屬被上訴人之承攬範圍。
          (2)又依被證十三（見原審卷一第144頁至第153頁之資
            料）即台北縣政府消防局初驗紀錄、被證17即台北
            縣政府消防局製作之「新莊消防分隊廳舍新建（建
            築、水電、空調）工程」初驗-複驗缺失改正逾期
            懲罰性違約明細表所載，可知工作項目「窗」部分
            ，確有「層間蓋板」之缺失。被上訴人雖否認帷幕
            牆層間蓋板屬其承攬範圍，並以被證十四（見原審
            卷一第154頁之工成備忘錄）通知上訴人上開工程
            非屬合約施作範圍，與被上訴人公司無關，足見被
            上訴人於受上訴人修補瑕疵之催告後，確有拒絕修
            補之事實。
          (3)又上訴人於被上訴人拒絕修繕後，乃僱工代為施作
            ，因而支出14萬6,286元（估驗款為13萬9,320元，
            加計5%稅金後為14萬6,286元），已據上訴人提出
            被證二十（見原審卷一第167、168頁之估驗請款單
            、明細表、支票）之工程估驗請款單（含明細表）
            為證，經核其估驗期間（95年3月1日至95年4月30
            日）與前揭業主之初驗、複驗及缺失改正完成日期
            尚屬吻合，且估驗請款單明細表內亦有「帷幕牆層
            間蓋板」之工項，足見該項工程確係上訴人為改善
            被上訴人施作之瑕疵而僱工代為施作。
          (4)準此，被上訴人拒絕施作帷幕牆層間蓋板工程，而
            由上訴人另行雇工施作，並支付14萬6,286元（含
            稅），已如前述，是上訴人抗辯此部分款項應自被
            上訴人未領工程款中扣抵，自屬有據。
        關於陽台踢腳板部分：
          上訴人辯稱此部分係因被上訴人依約本應施作之崁縫
          未施作，業主驗收未合格，經業主指示就被上訴人施
          作缺失關於陽台高低差部分施作踢腳板，而由上訴人
          僱工代為施作，計支出6萬8,749元云云。被上訴人則
          否認有應施作之崁縫未施作，並稱：上訴人從未通知
          伊有此缺失，且伊工程施工圖面上並無於臨陽台牆須
          施作踢腳板之記載，踢腳板亦非完成大樓外牆牆面石
          材鋪設所不可或缺之工程，自不屬伊應無償施作之工
          程範圍等語。經查：
          (1)依系爭承攬合約第10條第2項約定：「若本契約、
            圖樣或說明書內未有記載而為完成本工程所不可或
            缺，或為工程慣例上所應有者，乙方（即被上訴人
            ，下同）均須照作，不得藉故推諉或要求加價。」
            且合約附件承攬範圍說明（三）亦載明：「乙方為
            甲方（即上訴人，下同）承攬『新莊消防分隊廳舍
            新建後續工程』之分包商，甲方承攬工程之一切工
            程圖說、施工規範、施工說明書、契約規定、業主
            及建築師之指示，乙方皆應遵守及依據施工，乙方
            不得藉此要求加價。」等情，有該合約可考（見原
            審卷一第9頁反面、第16頁）。足見被上訴人負有
            施作或遵守業主及建築師指示施工之義務，均應以
            該工程係為完成本工程所不可或缺，或為工程慣例
            所應有，為其前題要件，亦即以該工程必須與原工
            程有所關連為限。上訴人並未證明「陽台踢腳板」
            為契約所定或工程圖說所載明應為被上訴人施作之
            工項，亦未就陽台高低落差係被上訴人未施作崁縫
            所造成、陽台踢腳板工程與被上訴人承攬之「石材
            及帷幕工程」有何關連性、不可或缺之工程，或依
            工程慣例為被上訴人應施作者等事項舉證證明之，
            自不得認陽台踢腳板屬被上訴人應施作之工程範圍
            ，且陽台踢腳板亦非完成大樓外牆牆面石材鋪設所
            不可或缺之工程，自不屬被上訴人應無償施作之工
            程範圍。
          (2)準此，陽台踢腳板工程既非屬被上訴人應施作之範
            圍，上訴人僱工施作此部分之費用，即不應由被上
            訴人負擔。
        關於屋凸二樓包樑柱板部分：
          (1)依被證二十三（見原審卷一第174、175頁之圖示）
            之設計圖明示屋凸二樓外牆貼花崗石，再觀之被證
            十三之台北縣政府消防局初驗紀錄（見原審卷一第
            144頁至第153頁之紀錄）及被證十七之「新莊消防
            分隊廳舍新建（建築、水電、空調）工程」初驗-
            複驗缺失改正逾期懲罰性違約明細表（見原審卷一
            第158頁至第163頁之函文），其內均載明「屋凸2
            」之平台外樑有「烤漆板」之缺失；上開被證十七
            更註明該缺失之隸屬工項為「外牆貼金屬帷幕」，
            是依系爭合約第2條、第10條之約定暨合約附件金
            屬帷幕牆及鋁帷幕牆之施工規範1.2.1及1.2.2之記
            載（見原審卷一第7頁至第32頁之合約），足見屋
            凸二樓包樑柱板工程屬外牆之石材帷幕工程，為被
            上訴人所承攬之範圍，被上訴人對此亦不否認（見
            本院卷第98頁之書狀）。
          (2)被上訴人主張「屋凸二樓包樑柱板」工程與「屋凸
            外樑烤漆板工程」不相同，依被證二十四（被上訴
            人誤載為被證23--見本院卷第99頁之書狀）之工程
            估驗請款單（見原審卷一第176頁之請款單）顯示
            ，該「屋頂包樑及柱」工程，係於95年6月1日-95
            年6月30日施工，於95年7月5日估驗，而被證十七
            （見原審卷一第158頁至第163頁之函文）所示「屋
            凸外樑烤漆板」缺失業於95年5月17日前修改完成
            ，於95年5月23日通過第二次複驗，於時間上不符
            等語。查，依被證十七之「新莊消防分隊廳舍新建
            （建築、水電、空調）工程」初驗-複驗缺失改正
            逾期懲罰性違約明細表（見原審卷一第158頁至第
            163頁之函文），其內已載明「屋凸2」平台外樑「
            烤漆板」之缺失，其隸屬工項為「外牆貼金屬帷幕
            」，依系爭合約第2條、第10條之約定暨合約附件
            金屬帷幕牆及鋁帷幕牆之施工規範1.2.1及1.2.2
            之記載（見原審卷一第7頁至第32頁之合約），屋
            凸二樓包樑柱板工程屬外牆之石材帷幕工程，則屋
            突外樑烤漆板收尾確為被上訴人所承攬之範圍。雖
            上訴人辯稱伊於被上訴人拒絕施作後，僱工依業主
            指示以烤漆板包覆而代被上訴人施作，計支出24萬
            4,188元（估驗款為23萬2,560元，加計5%稅金後為
            24萬4,188元），並提出被證二十四（見原審卷一
            第176、177頁之資料）之工程估驗請款單（含明細
            表）為證，惟觀之該估驗請款單記載「屋突二樓包
            樑及包柱（鋁包版）」工程，係於95年6月1日-95
            年6月30日施工，於95年7月5日估驗；而被證十七
            （見原審卷一第158頁至第163頁之函文）所示「屋
            凸外樑烤漆板」缺失業於95年5月17日前修改完成
            ，於95年5月23日通過第二次複驗，二者於時間上
            已有不符。且上開被證二十三之工程估驗請款單請
            款內容係記載「屋突二樓包樑及包柱（鋁包版）」
            與金屬烤漆板，顯有所不同。被上訴人既為上開主
            張，上訴人對此卻無任何攻防之答辯或陳述。是被
            上訴人所為之上開主張，自屬可信。則上訴人主張
            扣抵屋凸二樓包樑柱板24萬4,188元，自屬無據。
        關於石材工程收尾部分：
          (1)上訴人辯稱業主驗收時關於牆面有「電梯間牆面踢
            腳」、「電梯間牆面大理石」、「平頂大理石收頭
            」、「花台北向花台大理石受損」及「花崗石踢腳
            ：電梯間」等缺失，均屬石材工程，為被上訴人應
            施作範圍。因被上訴人變更業主用料規定，致遭業
            主就「直料」及「層間塞」部分減帳扣款121萬
            9,174 元等情，已據上訴人提出被證十三（見原審
            卷一第144頁至第153頁之紀錄）、被證十七（見原
            審卷一第158頁至第163頁之函文）之紀錄、函文及
            所附改正資料、被證三十六（見原審卷一第273、
            274頁之資料）室內粉刷表為證。
          (2)經查，被上訴人既承攬系爭石材工程，則關於石材
            工程之收尾，自屬被上訴人施作之範圍。上訴人主
            張伊僱工施作上開石材工程之收尾，計支出12萬
            9,317元（估驗款為12萬3,159元，加計5%稅金後為
            12萬9,317元），有被證二十五（見原審卷一第178
            、179頁之請款單、明細表）之工程估驗請款單（
            含明細表）可考，且估驗請款單明細表內項目「9.
            南非黑」係踢腳材料、「10.加工項目」指踢腳加
            工（數量與9.相同）、「11.安裝工資」指平頂及
            花台等大理石受損之施工、「12.安裝」及「13.運
            費」指踢腳及大理石部分。被上訴人既否認有上開
            缺失，足認被上訴人於催告後並未就上開缺失為改
            正，是上訴人僱工代被上訴人施作而支出之12萬
            9,317元，自應自被上訴人未領工程款中扣抵。
        關於鋁窗崁縫水泥粉光部分：
          (1)被上訴人自認「內牆鋁窗崁縫」屬其工程範圍，
            但否認有瑕疵，並稱其已施作，被證十三（見
            原審卷一第144頁至第153頁之紀錄）並無此部分缺
            失之記載，被上訴人須施作者僅2、3樓共8口窗，
            上訴人不可能支出5萬多元，且系爭大樓之室內鋁
            門窗亦有崁縫水泥粉光工程云云。惟查，上開被證
            十三之初驗紀錄中，在屋凸之平台、露台及各樓層
            之陽台等處，關於「窗」部分之缺失情形有多處均
            係以「▲」表示，亦即代表有通案缺失（即撕紙、
            油漆、收邊……填縫、清潔……等），是被上訴人
            稱並無此部分缺失之記載，顯與事實不符。又被上
            訴人於起訴狀內表示其已依約完成鋁門窗工程，並
            舉出其所完成者即原證三工程估價單參. 五「門窗
            工程」項次16至54之鋁窗部分（見原審卷一第4頁
            之起訴狀），足見被上訴人施作完成之鋁窗數量遠
            逾8樘。被上訴人嗣後改稱僅施作2、3樓共8口窗云
            云，自不足取。
          (2)上訴人僱工代被上訴人施作鋁門窗崁縫及水泥粉光
            工程，支出5萬2,500元（估驗款為5萬元，加計5%
            稅金後為5萬2,500元），有被證二十七之工程估驗
            請款單（含明細表）可考（見原審卷一第182頁）
            。被上訴人經催告後既未完成修繕，而由上訴人僱
            工代為施作，是上訴人辯稱此部分費用應自被上訴
            人之工程款內扣抵，核屬有據。
        關於鋁窗silicone（矽利康）部分：
          (1)被上訴人已自認「鋁窗接於外牆面之崁縫silicone
            工程」屬其工程範圍，但否認有瑕疵，並稱被證十
            三（見原審卷一第144頁至第153頁之紀錄）並無此
            部分未施作缺失之記載，至被證十八、二十八（見
            原審卷一第164、183頁之紀錄）均係上訴人自行製
            作之文書，被上訴人否認真正，且上開被證十八（
            見原審卷一第164頁之請款單）所載填縫工程無法
            證明與被上訴人工程有關，被證二十八（見原審卷
            一第183頁之請款單）係指玻璃之矽利康填縫，則
            與被上訴人無關云云。惟查，上開被證十三之初驗
            紀錄關於「窗」部分之缺失情形係以通案缺失符號
            「▲」表示，而填縫係屬通案缺失之一，已如前述
            。是被上訴人稱無此部分缺失之記載，自與事實不
            符。
          (2)上訴人僱工代被上訴人施作，支出10萬3,500元（
            估驗款為10萬3,285元，加計5%稅金後為10萬8,449
            元），有被證十八（見原審卷一第164頁之請款單
            及明細表）工程估驗請款單（含明細表）可稽，且
            依上開估驗請款單之記載，該項工程為「填縫工程
            」，其明細表內亦載明為「外鋁門窗（灰）」之工
            項，此與被上訴人應施作之鋁窗接於外牆面之崁縫
            silicone工程並無不合，足見該項工程確屬被上訴
            人工程範圍，而由上訴人僱工代為完成。是上訴人
            辯稱此部分款項應自被上訴人未領工程款中扣抵，
            即屬有據。至上訴人提出之被證二十八（見原審卷
            一第183頁之估驗請款單）之工程估驗請款單，其
            工程項目已明確記載為「玻璃工程」，明細表內1
            至5項次所載項目亦均為玻璃，是該估驗明細項次
            「6. 填縫點工」、「7.矽利康材料」，衡情應係
            為安裝1至5項次之玻璃所需之材料與點工，難認與
            被上訴人之工程（即鋁窗接於外牆面之崁縫
            silicone工程）有關。是上訴人辯稱此部分款項亦
            應自被上訴人未領工程款中扣抵，殊不足取。
        關於業主就石材及帷幕工程減帳扣款121萬9,174元部
          分：
          (1)上訴人辯稱其因被上訴人變更業主用料規定，致遭
            業主就「直料」及「層間塞」部分減帳扣款121萬
            9,174元，並提出張國傑建築師事務所96年3月12日
            九六所字第012號函及減價檢討表、台北縣政府消
            防局結算明細表為證（見原審卷一第185、186頁之
            函文及減價檢討表）。而被上訴人對其有將原設計
            之鋁直料變更為鍍鋅錏管之事實亦不爭執，然主張
            因鋁料強度無法承受大樓外牆石材重量及風壓，且
            直料太深將超過建築線，因此建議於不加價下變更
            為成本較高之鍍鋅錏管，經上訴人同意後而施作，
            上訴人疏未向業主辦理合約材料變更致遭扣款，與
            被上訴人無關云云。惟上訴人否認有同意變更用料
            ，被上訴人自應就此負舉證責任。被上訴人雖提出
            原證六（見原審卷一第98頁至第104頁之資料）為
            證。惟原證六之材料變更說明通知、成本比價分析
            、購料發包單、模具報價單、結構計畫書，僅能證
            明被上訴人欲變更材料而提交上開資料予上訴人，
            無法證明上訴人已同意變更用料。
          (2)證人即張國傑建築師派駐系爭工程現場監工石文慶
            雖證稱有收到上訴人提出鋁直料變更為鍍鋅錏管之
            資料；另證人即被上訴人派駐現場工地主任施進榮
            亦證稱伊在現場期間上訴人並未阻止被上訴人以鍍
            鋅錏管施作，且伊進場時施工圖已將鋁直料變更為
            鍍鋅錏管，料與工班均已進場施作等語。然證人施
            進榮既證稱其進場前用料即已變更，並未參與此部
            分，則其所為之上開證詞不足據為有利於被上訴人
            之認定。且上訴人未阻止被上訴人施作鍍鋅錏管及
            將變更資料提出予建築師之事實，亦不足以證明上
            訴人就變更用料有所同意。
          (3)又被上訴人僅係次承攬人，分包部分工程施作，業
            主已委請建築師設計後，指定之用料是否無法承受
            石材重量及風壓，或有無超出建築線之情，本非被
            上訴人所應掛慮，且被上訴人使用之鍍鋅錏管價格
            較原指定之鋁直料價格為低，經計算二者相差23萬
            3,964元，此觀被證二十九減價檢討表（見原審卷
            一第185頁至第187頁）之記載即明。是被上訴人既
            無法證明上開用料變更已經上訴人同意，且其所稱
            變更為成本較高之鍍鋅錏管施作，亦與事實不符，
            此部分之主張，自不足取。
          (4)又上訴人雖抗辯其因此遭業主減帳扣款121萬9,174
            元，應自被上訴人之工程款扣抵等語。惟查，依原
            證九（見原審卷一第250、251頁之明細表）所示，
            業主關於此部份之扣款惟120萬元，並非121萬
            9,174元。是上訴人抗辯應自被上訴人之工程款扣
            抵之金額僅為120萬元部分可採，逾此部分之抗辯
            ，自屬無據。
    (三)關於「被上訴人施工是否有逾期致應計罰懲罰性違約金？
      若有，金額為若干？」：
      1.關於石材及帷幕工程部分：
        被上訴人雖主張系爭工程於95年4月10~17日進行初驗
          ，伊承攬之工程於前開日期前即已完工，否則不可能
          進行初驗云云。惟依兩造所訂承攬合約第8條約定：
          「一、乙方（即被上訴人，下同）如不依規定日期開
          工或完工……應自該期限之翌日起每逾一日，依工程
          總價之千分之3或70,500元為計算扣款，作懲罰性違
          約賠償金。三、若因乙方施工不良或材料不符規定而
          更改，致延長工期時以逾期處罰。四、前列扣款或賠
          償，乙方同意自未領工程款內扣除，如有不足仍得向
          乙方或其連帶保證人追索。又依合約第7條約定，石
          材及帷幕工程應於94年11月28日前完成。」本件兩造
          既約定被上訴人施工不良或材料不符規定而更改，致
          延長工期時，以逾期處罰（見合約第8條第3項），足
          見被上訴人在瑕疵補正前之更改期間內亦應計罰。
        被上訴人主張上訴人逾與業主所定完工日期，核與被
          上訴人無關，並以業主與上訴人間逾期處罰日數作為
          本件之抗辯，卻對兩造間契約明文約定避而不論，顯
          屬無據云云。惟查，被上訴人有前項爭點所示之工程
          未施作或施工不良而由上訴人僱工代為施作之事實，
          已如前述。而系爭工程中「屋凸二樓包樑柱板」及「
          石材收尾」之估驗期間為95年6月1日至95年6月30日
          （見原審卷一第176頁之請款單及明細表），足證被
          上訴人工程範圍之更改補正直至95年6月30日始完成
          ，是上訴人自得依被證十七（原判決誤載為被證十八
          ）遭業主計罰至第2次複驗改正完成日即95年5月17日
          （見原審卷一第158頁至第163頁之改正時程表）為被
          上訴人工程之完成日。
        被上訴人另主張因鋁門窗工程上訴人遲至95年1月26
          日始發包予伊，而大樓背向臨時電路未拆除、電梯後
          空調主機太靠桿遲未處理、石材工程有追加等，均影
          響伊施作，工程延宕自不可歸責伊云云，已為上訴人
          否認，被上訴人復無法舉證以實其說。況依合約第7
          條約定：「三、因故延期：如因工程量臨時增加或因
          天災人禍確為人力所不能挽回致延長完工日期時，乙
          方（即被上訴人，下同）應於事故發生後10日內函請
          甲方（即上訴人）核定延期日數，未於上述期限內提
          出申請書，仍依指定日期完工，乙方不得再以任何理
          由主張延期。」（見原審卷一第8、9頁之書狀）。準
          此，被上訴人既未能證明其曾向上訴人提出延期申請
          ，則依上開約定，自不得再以任何理由主張延期。
        被上訴人依約原應於94年11月28日前完工，其遲至95
          年5月17日始全數施作並改善完成，共計逾期170日。
          本院審酌被上訴人施作之石材工程確有追加之事實，
          並經證人陳能福證述：「…兩造之間的工程有追加，
          追加數量很大，超過原合約的百分之四十，…」等語
          （見原審卷二第8頁之筆錄），且被上訴人就大部工
          程均已完成，其未完成或未改善者係肇因於兩造對工
          程範圍認定有異，況上訴人遭業主計罰違約金並非全
          因被上訴人承攬部分遲延之故，且上訴人僅承攬「石
          材工程」及「鋁門窗工程」，約定「石材工程」總價
          款為2,350萬0,065元（含稅）；另「鋁門窗工程」總
          價款為399萬元。而上訴人向業主承攬之工程，經驗
          收後結算之金額為1億4,973萬9,133元（見本院卷第
          33頁之函文），則被上訴人承攬工程之金額約占上訴
          人向業主承攬工程金額之18%，因認上訴人依約按工
          程總價千分之3即7萬0,500元計罰，容屬過高，應予
          核減為按所分包工程總價千分之0.5即1萬1,750元計
          罰，是被上訴人逾期170日之違約金為199萬7,500元
          （計算式為：1萬1,750元×170＝199萬7,500元）。
      2.關於鋁門窗工程部分：
        依兩造所訂承攬合約第8條約定： 「一、乙方（即被
          上訴人，下同）如不依規定日期開工或完工……應自
          該期限之翌日起每逾一日，依工程總價之千分之3或
          17,970元為計算扣款，作懲罰性違約賠償金。三、若
          因乙方施工不良或材料不符規定而更改，致延長工期
          時以逾期處罰。四、前列扣款或賠償，乙方同意自未
          領工程款內扣除，如有不足仍得向乙方或其連帶保證
          人追索」；又依合約附件「承攬範圍」註11（見原審
          卷一第16頁之資料）記載，應自 94年12月7日起計算
          40天內完成鋁門窗工程。而上訴人以被證一（見原審
          卷一第77頁之聯絡函）工務聯絡函通知被上訴人應完
          工之日期為95年1月17日，是此部分工程應於95年1月
          17日前完工。又被上訴人就鋁門窗工程有如前項爭點
          所示「鋁窗崁縫水泥粉光」及「鋁窗silicone（矽利
          康）」之工程未施作或施工不良而由上訴人僱工代為
          施作之事實，已如前述。前開工程估驗請款單所載之
          估驗期間既均為95年3月1日至95年 4月30日（見原審
          卷一第164、182頁），足認屬被上訴人工程範圍之更
          改補正在95年 4月30日即已完成，上訴人以被證十七
          （見原審卷一第158頁至第163頁之函文）其遭業主計
          罰至第2次複驗改正完成日即95年5月17日為被上訴人
          工程之完成日，自非有據。
        又被上訴人雖主張其遲延完工有不可歸責事由，惟被
          上訴人並未證明其曾向上訴人提出延期申請，依兩造
          所訂合約第7條第3項之約定，被上訴人不得再以任何
          理由主張延期。被上訴人依約原應於95年1月17日前
          完工，其遲至95年 4月30日始全數施作並改善完成，
          共計逾期103日。本院審酌被上訴人就其承攬之大部
          工程均已完成，其未完成或未改善者係肇因於兩造對
          於工程範圍認定有異，況上訴人遭業主計罰違約金並
          非全因被上訴人承攬部分遲延所致，且被上訴人承攬
          工程之金額約占上訴人向業主承攬工程金額之18%，
          已如前述。因認上訴人依約按所分包工程總價千分之
          3即1萬7,970元計罰，容屬過高，應予核減為按工程
          總價千分之0.5即1,995元計罰，是被上訴人逾期103
          日之違約金為20萬5,485元（計算式為：1,995元×
          103＝20萬5,485元）。
    (四)準此，被上訴人依約可請求石材及帷幕工程之定金及60%
      進度計價款2,115萬0,059元、鋁門窗工程60%進度計價款
      239萬4,000元，共計2,354萬4,059元（計算式為：2,115
      萬0,059元＋239萬4,000元＝2,354萬4,059元），扣除上
      訴人已付工程款1,662萬8,774元後，被上訴人所得請求之
      工程款為691萬5,285元（計算式為：2,354萬4,059元－
      1,662萬8,774元＝691萬5,285元）。上開款項再扣抵預領
      工程款50萬元及20萬元、內部鷹架搭設施工費用14萬
      3,352元、上訴人僱工施作支付外牆silicone 8萬1,144元
      、帷幕牆層間蓋板14萬6,286元、石材工程收尾12萬9,317
      元、鋁窗崁縫水泥粉光5萬2,500元、鋁窗silicone 10萬
      8,449元、業主就石材及帷幕工程減帳扣款120萬元、石材
      及帷幕工程違約金199萬7,500元、鋁門窗違約金20萬
      5,485元後，被上訴人僅得請求工程款為215萬1,252元（
      計算式為：691萬5,285元－50萬元－20萬元－14萬3,352
      元－8萬1,144元－14萬6,286元－12萬9,317元－5萬2,500
      元－10萬8,449元－120萬元－199萬7,500元－20萬5,485
      元＝215萬1,252元）。逾上開範圍之請求，自屬無據。
五、綜上所述，被上訴人請求上訴人給付215萬1,252元及自起訴
    狀繕本送達之翌日即96年3月8日（見原審卷一第58頁之送達
    證書）起，至清償日止，按年息百分之5計算之利息範圍，
    自屬正當，應予准許。至超過上開部分之請求476萬4,062元
    （被上訴人請求之691萬5,314元－應予准許之215萬1,252元
    ＝476萬4,062元），非屬正當，即屬不應准許。從而原審就
    上開應予准許部分，所為上訴人敗訴之判決，並無不合，上
    訴意旨指摘原判決此部分不當，求予廢棄改判，為無理由，
    應駁回其上訴。至於被上訴人上開請求不應准許部分，其中
    預領工程款50萬元及20萬元、內部鷹架搭設施工費用14萬
    3,352元部分，合計84萬3,352元（計算式為：50萬元＋20萬
    元＋14萬3,352元＝84萬3,352元），原審所為上訴人敗訴之
    判決，自有未洽。然其中屋凸二樓包樑柱板24萬4,188元以
    及業主就石材及帷幕工程減帳扣款為120萬元，原判決扣除
    121萬9,174元，超過之1萬9,174元部分自有不當，合計26
    萬3,362元（計算式為：24萬4,188元＋1萬9,174元＝26萬
    3,362元）部分，上訴人仍應給付被上訴人，兩相折抵後，
    上訴人僅得再扣除57萬9,990元（計算式為：84萬3,352元－
    26萬3,362元＝57萬9,990元）之本息。上訴意旨指摘原判決
    此部分不當，求予廢棄改判，為有理由，應予廢棄改判。至
    於被上訴人附帶上訴意旨主張上訴人應再給付項目金額26萬
    3,362元部分，雖屬可採，惟上訴人得扣除84萬3,352元，與
    被上訴人得再請求之26萬3,362元相互折抵後，上訴人仍得
    扣抵57萬9,990元，已如上述。是被上訴人得請求上訴人給
    付之總額仍少於原判決所命應給付本息總額，故附帶上訴仍
    應駁回。
六、兩造其餘之攻擊或防禦方法及所用之證據，經本院斟酌後，
    認為均不足以影響本判決之結果，毋庸逐一論列。
七、據上論結，本件上訴人之上訴為一部有理由，一部無理由，
    被上訴人之附帶上訴為無理由，依民事訴訟法第450條、第
    449條第1項、第79條、第78條，判決如主文。
中    華    民    國    98    年    1     月    20    日
                  民事第七庭
                        審判長法  官  鄭三源
                              法  官  呂太郎
                              法  官  王聖惠
正本係照原本作成。
兩造如不服本判決，應於收受送達後20日內向本院表明上訴理由
者，應於提出上訴後20日內向本院補提理由書狀（均須按他造當
事人之人數附繕本）上訴時應提出委任律師或具有律師資格之人
之委任狀；委任有律師資格者，另應附具律師資格證書及釋明委
任人與受任人有民事訴訟法第466條之1第1項但書或第2項（詳附
註）所定關係之釋明文書影本。
中    華    民    國    98    年    1     月    20    日
                              書記官  陳樂觀
附註：
民事訴訟法第466條之1（第1項、第2項）：
對於第二審判決上訴，上訴人應委任律師為訴訟代理人。但上訴
人或其他法定代理人具有律師資格者，不在此限。
上訴人之配偶、三親等內之血親、二親等內之姻親，或上訴人為
法人、中央或地方機關時，其所屬專任人員具有律師資格並經法
院認為適當者，亦得為第三審訴訟代理人。


司法院資訊處製作；財團法人民間司法改革基金會備份。
